【裁判字號】    98,簡上,26
【裁判日期】    980310
【裁判案由】    竊盜
【裁判全文】
臺灣彰化地方法院刑事判決              98年度簡上字第26號
上  訴  人
即  被  告  丙○○
輔  佐  人
即被告之子  乙○○
上列上訴人因竊盜案件，不服本院九十八年度簡字第四０號中華
民國九十八年一月九日第一審簡易判決（原聲請簡易判決處刑案
號：九十七年度偵字第一００五七號），提起上訴，本院管轄第
二審合議庭判決如下︰
    主  文
原判決撤銷。
丙○○竊盜，處罰金新臺幣肆仟元，如易服勞役，以新臺幣壹仟
元折算壹日。
    事  實
一、丙○○於民國八十六年十二月間因車禍腦傷引起器質性精神
    病症，並導致其思考固著、衝動控制能力薄弱及整體認知功
    能退化，對外界之反應、思考能力、自己行為之利害得失之
    意思能力不足，顯著低於正常人，認知功能退化、理解判斷
    能力不足，已達輕度智能不足程度，即其辨識行為違法或依
    其辨識而行為之能力，顯著減低，為心智缺陷致其辨識行為
    違法或依其辨識而行為之能力顯著減低之人。其意圖為自己
    不法之所有，於民國九十七年十一月二日晚上十時許，在甲
    ○○所經營位於彰化縣彰化市○○路三０七號水果商行，竊
    取甲○○所有之香蕉四台斤（約值新臺幣八十元），得手後
    正欲離去之際，為店員施旻欣發覺後，即電請甲○○回店內
    處理，甲○○回店了解情況後，乃報警處理，始查悉上情。
二、案經彰化縣警察局彰化分局報請臺灣彰化地方法院檢察署檢
    察官聲請簡易判決處刑。
    理  由
一、訊據上訴人即被告丙○○（下稱被告）對於上開竊盜犯行坦
    承不諱，核與證人即被害人施旻欣、甲○○於警詢中證述情
    節相符，並有贓物認領保管單一份在卷可稽，且被告於警詢
    及偵訊中均稱其係因一時貪念要貪小便宜，又有時因精神上
    之問題才會動手竊取他人之物等語，且證人施旻欣於警詢時
    亦證稱：九十七年十一月二日晚上八時三十分許，我在彰化
    市○○路三七０號我工作之水果攤整理水果，我親眼目睹有
    一名老婦人拿著水果（香蕉）未結帳就要離開水果攤，我看
    到這情形便追喊老婦人說：你偷拿水果等語，老婦人聽聞我
    呼喊後轉身便裝作若無其事要付帳，因為先前這老婦人已有
    多次拿著水果趁我們不注意就要離開，每次都是經我們發現
    才要付帳等語，足認被告顯有竊盜之犯意，是以本件被告竊
    盜犯行事證已臻明確，其犯行堪予認定。
二、又被告於八十六年十二月間因車禍腦傷引起器質性精神病症
    ，並導致其思考固著、衝動控制能力薄弱及整體認知功能退
    化，對外界之反應、思考能力、自己行為之利害得失之意思
    能力不足，顯著低於正常人，認知功能退化、理解判斷能力
    不足，已達輕度智能不足程度，雖然其尚能維持簡單的日常
    生活的自我照顧、事務處理能力，但能力顯著低於正常人，
    評估其目前精神狀態已經達到精神耗弱之程度，此有臺灣臺
    中地方法院九十七年度禁字第九０號宣告丙○○為禁治產人
    之民事裁定中所引用之行政院國軍退除役官兵輔導委員會臺
    中榮民總醫院九十七年六月九日中榮醫企字第０九七０００
    八九三二號函附之精神鑑定報告可資佐證，且輔佐人即被告
    之子乙○○於本院審理時亦陳稱：我母親車禍後有昏迷二十
    幾天，之後我母親就自行醒來，醫生說這種情形因腦部受傷
    我母親的行為會有變更。車禍後我覺得我母親的個性上有差
    別，以前我跟她講的話，她會聽得進去，車禍後她的個性比
    較固執，日常生活沒有什麼差別，但是她喜歡到處跑，她拿
    東西回家的時候，有時候我問她，她都說是買的，但是我直
    覺應該不是用買的，她平常也會帶錢在身上，平常我會給她
    零用錢，平常她會拿回來一些家裡平常用不到的東西，我直
    覺這些東西是她跟人家拿的。被告車禍後認知上有問題，她
    可能認為沒有多少錢拿一下沒有關係，如果被人家發現的話
    ，就拿錢給人家，她的想法有點奇怪，有時候我跟她講道理
    ，但是她聽了之後還是沒有辦法控制自己等語。又被告曾於
    九十七年六月二十五日經臺灣臺中地方法院以九十七年度禁
    字第九０號宣告丙○○為禁治產人，此有該裁定一份在卷可
    稽，此外並有行政院國軍退除役官兵輔導委員會臺中榮民總
    醫院診斷證明書、中華民國身心障礙手冊影本各一份在卷可
    稽，足認被告於行為時因其認知功能退化、理解判斷能力不
    足，已達輕度智能不足程度，即其辨識行為違法或依其辨識
    而行為之能力，顯著減低之狀態。
三、核被告所為，係犯刑法第三百二十條第一項之普通竊盜罪。
    被告確因認知功能退化、理解判斷能力不足，已達輕度智能
    不足程度，即其辨識行為違法或依其辨識而行為之能力，顯
    著減低，為心智缺陷致其辨識行為違法或依其辨識而行為之
    能力顯著減低之人，已如前述，應依刑法第十九條第二項之
    規定，減輕其刑。原審以被告有竊盜犯行，據以論罪科刑，
    判處拘役三十日，並諭知易科罰金之折算標準，固非無見，
    惟被告於行為時確因認知功能退化、理解判斷能力不足，已
    達輕度智能不足程度，並導致其辨識行為違法或依其辨識而
    行為之能力，顯著減低，為心智缺陷致其辨識行為違法或依
    其辨識而行為之能力顯著減低之人，原審未審酌其有心智缺
    陷致其辨識行為違法或依其辨識而行為之能力顯著減低之情
    形，尚有未洽，被告據此上訴指摘原審判決不當，非無理由
    ，原判決既有前揭可議之處，應由本院予以撤銷改判。爰審
    酌被告因認知功能退化、理解判斷能力不足，已達輕度智能
    不足程度，即其辨識行為違法或依其辨識而行為之能力，顯
    著減低，及被告犯罪手段、智識程度、被害人所受之損害非
    鉅且事後已與被害人甲○○成立調解（此有本院調解程序筆
    錄一份在卷可稽）及其犯罪後之態度良好等一切情狀，量處
    如主文第二項所示之刑，並依刑法第四十二條第三項之規定
    諭知易服勞役之折算標準，以資懲儆。
據上論斷，應依刑事訴訟法第四百五十五條之一第一項、第三項
、第三百六十九條第一項前段、第三百六十四條、第二百九十九
條第一項前段，刑法第三百二十條第一項、第十九條第二項、第
四十二條第三項，刑法施行法第一條之一，判決如主文。
本件經檢察官陳茂榮到庭執行職務。
中    華    民    國    98    年    3     月    10    日
                  臺灣彰化地方法院刑事第二庭
                                  審判長法官   石馨文
                                  法      官   陳秋錦
                                  法      官   羅永安
以上正本證明與原本無異。
本件不得上訴。
中    華    民    國    98    年    3     月     11    日
                                  書  記  官   洪年慶
附錄法條
中華民國刑法第320條
（普通竊盜罪、竊佔罪）
意圖為自己或第三人不法之所有，而竊取他人之動產者，為竊盜
罪，處 5 年以下有期徒刑、拘役或 5 百元以下罰金。
意圖為自己或第三人不法之利益，而竊佔他人之不動產者，依前
項之規定處斷。
前二項之未遂犯罰之。


司法院資訊處製作；財團法人民間司法改革基金會備份。
